【裁判字號】    94,簡,843
【裁判日期】    950203
【裁判案由】    醫師法
【裁判全文】
臺北高等行政法院判決
                                     94年度簡字第00843號
原      告  甲○○
訴訟代理人  李永裕  律師
被      告  宜蘭縣政府
代  表  人  乙○○（縣長）
訴訟代理人  丙○○
上列當事人間因醫師法事件，原告不服行政院衛生署中華民國94
年8月3日衛署訴字第0940019870號訴願決定，提起行政訴訟。本
院判決如下：
    主  文
原告之訴駁回。
訴訟費用由原告負擔。
    事  實
一、事實概要：原告係宜蘭縣羅東鎮○○路108號五福診所負責
    醫師，未具中醫師資格，於民國（下同）93年7月12日為病
    患楊三郎診治並開立處方，內有中藥六味地黃丸28日藥份，
    經宜蘭縣政府衛生局查證屬實，移由被告認原告違反醫師法
    第28條之4第1款規定，以94年2月18日府授衛醫字第0943030
    067號處分書處原告新台幣（下同）10萬元罰鍰，原告不服
    ，提起訴願，遭決定駁回，原告仍未甘服，遂向本院提起行
    政訴訟。
二、兩造聲明：
    (一)原告聲明：
      1.訴願決定及原處分均撤銷。
      2.訴訟費用由被告負擔。
    (二)被告聲明：
      1.駁回原告之訴。
      2.訴訟費用由原告負擔。
三、兩造之爭點：
  原告主張被告溯及適用行為後主管機關就醫師法第28條之4規
  定所為函釋，對原告為罰鍰處分，顯有違誤，是否可採？
  (一)原告主張：
    1.按源自法治國原則之法律保留原則，國家行為欲干涉人民
      之權利時，必須要有明確的法律上根據，缺乏法律規定，
      不得處罰人民。本於明確性原則之要求，處罰人民之法規
      範必須在行為時已經存在，始可對該行為發生效力。並且
      ，法規範必須對人民之不當行為充分描述，若該法規範係
      行政秩序法之處罰規定時，其構成要件不論是立法者自行
      規定，或委由行政機關加以規定，亦必須相當明確，故而
      ，明確性要求也延伸到被授權者之行政機關發布行政命令
      。自司法院公布釋字第313號解釋以來，嗣又陸續公布釋
      字第390號、第402號及第433號解釋等，均不斷重申及貫
      徹此等憲法位階之明確性原則。本件原處分認定原告違反
      醫師法第28條之4第1款規定時，並無任何符合明確性原則
      之法規範存在，原處分逕自作成，顯有違誤：
      (1)按醫師法第28條之4第1款規定：「醫師有下列情事之一
        者，處新臺幣10萬元以上50萬元以下罰鍰，得併處限制
        執業範圍、停業處分1個月以上1年以下或廢止其執業執
        照；情節重大者，並得廢止其醫師證書: 一、執行中央
        主管機關規定不得執行之醫療行為。……。」係授權中
        央主管機關得訂定醫師不得執行之醫療行為之禁止規定
        ，至於禁止規定之內容，仍需經中央主管機關依法發布
        ，且內容具體明確，人民對其自身之行為是否為法律之
        所許有預見之可能，始應認其具有合法性。
      (2)按司法院釋字第404號解釋固然載明：「…。醫師法為
        強化專業分工、保障病人權益及增進國民健康，使不同
        醫術領域之醫師提供專精之醫療服務，將醫師區分為醫
        師、中醫師及牙醫師。醫療法第41條規定醫療機構之負
        責醫師應督導所屬醫事人員依各該醫事專門職業法規規
        定執行業務，均屬增進公共利益所必要。中醫師之醫療
        行為應依中國傳統之醫術為之，若中醫師以『限醫師指
        示使用』之西藥製劑或西藥成藥處方，為人治病，顯非
        以中國傳統醫術為醫療方法，有違醫師專業分類之原則
        及病人對中醫師之信賴。行政院衛生署71年3月18日衛
        署醫字第370167號函釋：『三、中醫師如使用『限醫師
        指示使用』之西藥製劑，核為醫師業務上之不正當行為
        ，應依醫師法第25條規定論處。四、西藥成藥依藥物藥
        商管理法之規定，其不待醫師指示，即可供治療疾病。
        故使用西藥成藥為人治病，核非中醫師之業務範圍。』
        要在闡釋中醫師之業務範圍，符合醫師法及醫療法之立
        法意旨，與憲法保障工作權之規定，尚無牴觸。」係以
        行政院衛生署衛署醫字第370167號函釋與憲法保障工作
        權之規定尚無牴觸，明確揭示中醫師之業務範圍，至若
        「醫師 (西醫)使用中醫製劑」則刻意排除，不在該號
        解釋範圍之內，乃尊重國家醫療政策結果，自應不得類
        推適用或擴大解釋該號解釋。並且，依據司法院釋字第
        404號解釋意旨，非有主管機關行政院衛生署依醫師法
        授權發布函釋命令，即不得逕行以醫師法有待補充構成
        要件之規定處罰人民。本件行政院衛生署94年1月5日衛
        署字第0930054498號函釋 (下稱系爭函釋)載明：「醫
        師不具中醫師資格，卻開立六味地黃丸處方…，按其行
        為，本署尚不認為構成醫師法第25條第5款規定，惟係
        屬違反同法第28條之4第1款之違規事實……。」等語，
        即可得知，在行政機關依據法律授權訂定並發布系爭函
        釋之前，對於「醫師不具中醫師資格，開立六味地黃丸
        處方」，是否違反醫師法第25條第5款規定仍然存有疑
        慮，經主管機關發布系爭函釋之後，乃明確排除醫師法
        第25條第5款規定之適用。並且，系爭函釋發布之前，
        醫師不具中醫師資格，開立六味地黃丸處方，是否違反
        醫師法第28條之4第1款規定，尚無明確規範可言，至主
        管機關作成公佈系爭函釋，始明確容許醫師法第28條之
        4 第1款規定之適用。總之，本件行為人於行為當時，
        係93年7月12日，本件系爭函釋則係行政院衛生署於94
        年1月5日發布，系爭行為當時並無具體明確之法律規範
        存在。
      (3)被告辯稱：「查行政院衛生署81年11月27日衛署字第
        8169838號函說明3釋示『…‥醫師 (包括醫師及中醫師
        )以診療為目的，依自開處方調劑，以交付親為診斷之
        病患服用，該處方行為與民眾自行構用成藥行為有別。
        按西醫之使用，非屬中醫師專業範疇，故中醫師不得處
        方。中醫師只是或處方用西藥，或將西藥混入處方調劑
        ，以醫師法第25條醫師業務上不正當行為論處。反之，
        中藥之使用，非屬醫師專業範疇，故醫師亦不得使用中
        藥成藥、單味中藥或濃縮中藥製劑……。』云云，惟查
        ：
        行政院衛生署衛署字第8169838號函載明僅涉及醫師
          法第25條規定之適用，本件原處分及訴願決定，則係
          涉及醫師法第28條之4規定之適用，不在該號解釋範
          圍之內，被告援引該號函釋即有不當。又，前揭行政
          院衛生署94年1月5日衛署字第0930054498號函釋略以
          ：「醫師不具中醫師資格，卻開立六味地黃丸處方…
          …，按其行為，本署尚不認為構成醫師法第25條第5
          款規定，惟係屬違反同法第28條之4第1款之違規事實
          ……。」等語，明確區分同一行為應分別適用醫師法
          第28條之4及不適用第25條，可見醫師法第25條及第
          28條之4立法目的、構成要件及裁量基準均應有所不
          同，法律適用結果，自應有所不同。本件被告逕自援
          引前揭行政院衛生署衛署字第8169838號函，辯稱本
          件應適用醫師法第28條之4規定，並無理由。
        退而言之，本件被告援引行政院衛生署81年11月27日
          衛署字第8169838號函，惟查，該函僅以載明「…故
          醫師亦不得使用中醫成藥、單味中藥或濃縮中藥劑…
          …。」等語，對照同函載明「中醫師指示或處方西藥
          ，或將西藥混入處方調劑，以醫師法第25條醫師業務
          上不正當行為論處。」等語，及該函第4點僅限制中
          醫師使用西藥或將中藥與西藥參雜使用等語，可見該
          函並未明文排除醫師使用中藥或將中藥與西藥參雜使
          用至為明確。況且，現代西醫之醫學研究及臨床醫療
          行為，中西醫的結合普遍存在，並有加速擴大的現象
          。此等現象，不僅普遍存在於台灣醫療實務，此觀鄰
          國日本，亦早已廢除漢醫，全由西醫使用漢方藥材，
          人民亦得自行購買合法漢方藥物，亦可參考。甚至原
          處分認定原告違法事實行為竟係「開立處方，內有六
          味地黃丸」，查六味地黃丸乃一般人民於任何時間地
          點均可輕易合法購得之中醫成藥，並無任何法律規定
          限制使用必須經由醫師指示，且藥方又為一般人民所
          熟知，不待醫師指示。原告行為可否認為醫師法第28
          條之4第1款所稱之醫療行為，是否在行政院衛生署81
          年11月27日衛署字第8169838號函釋範圍內，並非無
          疑。
        再者，行政院衛生署81年11月27日衛署字第8169838
          號函載明旨在停止適用其於73年12月3日衛署中字第
          499273號函釋「中醫師在治療上如需使用一般成藥時
          應不受限制」，至若醫師 (西醫)使用中藥或將中藥
          與西藥參雜使用，並非行政院衛生署81年11月27日衛
          署字第8169838號函解釋範圍之內，本件情形並無適
          用餘地。
  (二)被告主張：
    1.查原告係宜蘭縣五福診所負責醫師，於93年7月12日開立
      病患楊三郎之處方，內有中藥六味地黃丸28日藥份，違反
      醫師法第28條之4第1款規定：「醫師有下列情事之一者，
      處新臺幣10萬元以上50萬元以下罰鍰，得併處限制執業範
      圍、停業處分一個月以上一年以下或廢止其執業執照；情
      節重大者，並得廢止其醫師證書：1.執行中央主管機關規
      定不得執行之醫療行為。2.使用中央主管機關規定禁止使
      用之藥物。3.聘僱或容留違反第28條規定之人員執行醫療
      業務。4.．．．」。
    2.查醫師法第1條、第28條之4第1款分別規定：「中華民國
      人民經醫師考試及格並依本法領有醫師證書者，得充醫師
      。」、「醫師有下列情事之一者，處新臺幣十萬元以上五
      十萬元以下罰鍰，得併處限制執業範圍、停業處分一個月
      以上一年以下或廢止其執業執照；情節重大者，並得廢止
      其醫師證書：1、執行中央主管機關規定不得執行之醫療
      行為。．．．」暨醫療法第10條第2項規定：「．．．本
      法所稱醫師，係指醫師法所稱之醫師、中醫師及牙醫師。
      」；另查最高法院86年度台非字第79 號刑事判決理由第
      二段：「本院按『醫師法』所稱之醫師，固包括醫師、中
      醫師、牙醫師等類別，惟各該類別之醫師，係經由不同之
      考試或檢覈程序，經領取不同之醫師證書，而取得各該類
      別之醫師資格，．．．，所謂合法醫師資格，係指執行各
      該類別之醫療業務，所應具備合法且相當之醫師資格者而
      言；．．．」，前揭法規及釋示言簡意賅說明須具合法醫
      師資格者，始得執行中央主管機關規定得以執行之醫療行
      為。查原告雖畢業於中國醫藥學院，並於59年經檢覈考試
      及格且領有醫字第025485號醫師證書，惟並未具中醫師資
      格，是以原告於93年7月12日在其執業之五福診所開立中
      藥六味地黃丸給予以病患服用，顯已違反醫師法第28條之
      4第1款之規定，被告依規定處以原告10 萬元之罰鍰，依
      法並無不合。
    3.查行政院衛生署81年11月27日衛署醫字第8169838號函說
      明三釋示：「．．．醫師（包括醫師及中醫師）以診療為
      目的，依自開處方調劑，以交付親為診斷之病患服用，該
      『處方』行為與『民眾自行購用成藥』行為有別。按西醫
      之使用，非屬中醫師專業範疇，故中醫師不得處方。中醫
      師指示或處方用西藥，或將西藥混入處方調劑，以醫師法
      第25條醫師業務上不正當行為論處。反之，中藥之使用，
      非屬醫師專業範疇，故醫師亦不得使用中藥成藥、單味中
      藥或濃縮中藥製劑（俗稱科學中藥），．．．」，查原告
      未具中醫師資格，於93年7月12日開立中藥處方，經被告
      查證屬實，因適用法規仍有疑義，乃以93年12月22日衛醫
      字第0933030680號函詢行政院衛生署，原告違規行為是否
      違反醫師法第25條第5款規定，經該署94年1月5日衛署醫
      字第0930054498號函復其行為構成醫師法第28條之4第1款
      之規定，顯係就原告構成要件該當行為適用法令所為之解
      釋，原告誤以公布在後之釋示對原告加以處罰，顯有誤解
      ，原告違規事實明確，被告所為裁處依法並無不合。
    理  由
一、本件原告起訴後，被告之代表人已由劉守成更換為乙○○，
    被告新代表人乙○○具狀聲明承受訴訟，於法有據，應予准
    許。
二、按「醫師有下列情事之一者，處新臺幣10萬元以上50萬元以
    下罰鍰，得併處限制執業範圍、停業處分1個月以上1年以下
    或廢止其執業執照；情節重大者，並得廢止其醫師證書：一
    、執行中央主管機關規定不得執行之醫療行為。」醫師法第
    28條之4第1款定有明文；次按「西藥之使用，非屬中醫師專
    用範疇，中醫師不得指示或處方西藥，或將西藥混入處方調
    劑；反之，中藥之使用，非屬醫師專業範疇，醫師亦不得使
    用中藥成藥、單味中藥或濃縮中藥製劑（俗稱科學中藥）。
    違者，均認屬醫師業務上之不正當行為，應以醫師法第25條
    規定論處，曾經本署函釋在案；惟按91年1月16日修正公布
    之醫師法規定，醫師逕自混和使用中、西藥使用，執行本署
    規定不得執行之醫療行為，應以違反醫師法第28條之4第1款
    規定論處。」、「醫師不具中醫師資格，卻開立含六味地黃
    處方…按其行為，本署認為尚不構成醫師法第25條第5款之
    規定，惟係屬違反同法第28條之4第1款規定…。」分別為行
    政院衛生署93年1月15日衛署醫字第0930209673號及94年1月
    5日衛署醫字第0930054498號函釋有案，上開函釋，係行政
    院衛生署基於職權所為釋示，未逾越法律規定，自可適用。
    末按「醫師法所稱之醫師，固包括醫師、中醫師、牙醫師等
    類別，惟各該類別之醫師，係經由不同之考試或檢覈程序，
    經領取不同之醫師證書，而取得各該類別之醫師資格，此觀
    醫師法第1至第4條及醫師法施行細則第2條之規定自明。是
    醫師法第28條第1項未取得合法醫師資格，擅自執行醫療業
    務罪，其所謂之合法醫師資格，係指執行各該類別之醫療業
    務，所應具備之合法且相當之醫師資格而言…。」最高法院
    86年度台非字第79號判決可資參照。
三、本件原告係宜蘭縣羅東鎮○○路108號五福診所負責醫師，
    未具中醫師資格，於93年7月12日為病患楊三郎診治並開立
    處方，內有中藥六味地黃丸28日藥份，經宜蘭縣政府衛生局
    查證屬實，被告認原告違反醫師法第28條之4第1款規定，以
    94年2月18日府授衛醫字第0943030067號處分書處原告10萬
    元罰鍰，原告不服，提起訴願，遭決定駁回，復起訴主張
    被告溯及適用行為後主管機關就醫師法第28條之4規定所為
    函釋，對原告為罰鍰處分，顯有違誤，詳如其起訴狀事實欄
    所載理由等語。
四、查原告係宜蘭縣羅東鎮○○路五福診所負責醫師，未具中醫
    師資格，於93年7月12日為病患楊三郎診治並開立處方，內
    有中藥六味地黃丸28日藥份，此有處方附卷可稽，復為原告
    所不否認，自堪認為真實，被告認其違反醫師法第28條之4
    第1款規定及行政院衛生署基於職權就該法條規定所為釋示
    ，並據以處罰鍰10萬元，揆諸首揭規定及說明，自無不合。
    又本件原告上開行為前，行政院衛生署已對於醫師不得就非
    屬其專業範疇為中藥處方認屬應依違反醫師法第28條之4第1
    款規定論處有所釋示，並無違反明確性原則，原告所訴，洵
    不足採。
五、綜上說明，本件被告對原告裁處10萬元罰鍰，認事用法，俱
    無違誤，訴願決定，予以維持，亦無不合，原告起訴意旨，
    非有理由，應予駁回。
六、據上論結，本件原告之訴為無理由，依行政訴訟法第236條
    、第98條第3項前段，判決如主文。
中    華    民    國    95    年     2    月    3     日
                          第 一 庭  法    官  黃本仁
上為正本係照原本作成。
本件以訴訟事件所涉及之法律見解具有原則性者為限，始得於本
判決送達後20日內向本院提出上訴狀並表明上訴理由，如已於本
判決宣示後送達前提起上訴者，應於判決送達後20日內補具上訴
理由（均按他造人數附繕本），且經最高行政法院許可後方得上
訴。
中    華    民    國    95    年     2    月    6     日
                                    書 記 官  姚國華


司法院資訊處製作；財團法人民間司法改革基金會備份。
